【裁判字號】    95,上訴,1982
【裁判日期】    950815
【裁判案由】    違反槍砲彈藥刀械管制條例
【裁判全文】
臺灣高等法院刑事判決                95年度上訴字第1982號
上  訴  人
即  被  告  丁○○
指定辯護人  本院公設辯護人  甲○○
上列上訴人因槍砲彈藥刀械管制條例案件，不服臺灣桃園地方法
院95年度訴字第140號，中華民國95年4月27日第一審判決（起訴
案號：臺灣桃園地方法院檢察署94年度偵字第12200號），提起
上訴，本院判決如下：
    主  文
原判決撤銷。
丁○○無罪。
    理  由
一、公訴意旨以：丁○○明知未經主管機關許可，不得無故持有
    改造手槍、子彈及毒品，竟於民國九十四年六月二十八日前
    某日，從不詳管道取得具殺傷力之仿FN廠1910型半自動手槍
    之改造手槍一支（含彈匣）、改造子彈一顆及安非他命八小
    包（毒品部分另案偵辦中）後加以持有，並分別藏放在桃園
    縣桃園市○○街一九七號二樓之四住處抽屜及停放於南華街
    一九七號地下室停車場之車號8C-457號營業用自小客車後車
    箱內。嗣於九十四年六月二十八日晚上八時五十分許，在桃
    園市○○街一九七號二樓之四住處，為警查獲仿FN廠1910型
    半自動手槍之改造手槍一支（含彈匣）、改造子彈一顆，又
    在九十四年六月二十九日凌晨○時三十分許，在南華街一九
    七號地下室停車場之車號8C-457號營業用自小客車內查獲安
    他命八小包。案經桃園縣政府警察局大溪分局報請臺灣桃園
    地方法院檢察署檢察官偵查起訴。
二、公訴證據及起訴法條：
  (一)證人丙○○於偵查中之證言，證明被告丁○○持有槍彈之事
    實。
  (二)內政部警政署刑事警察局九十四年八月十一日刑鑑字第0940
    104042號槍彈鑑定書，證明上開手槍（槍枝管制編號000000
    0000）、子彈一顆係改造物品，機械性能良好，具有殺傷力
    等情。
  (三)證人乙○○即桃園縣政府警察局大溪分局南雅派出所副所長
    結證證稱：警方於被告丁○○租屋處內化妝台發現槍、彈及
    汽車鑰匙，被告丁○○表示車子已報廢，然於其包包內發現
    行照，隨後在被告丁○○住處之地下室發現車號8C-457號的
    車輛，該車完好並上鎖，且在後行李箱發現毒品及子彈，毒
    品是從有被告丁○○太太名字的藥袋內取出等語，證明被告
    丁○○持有扣案槍彈及毒品之事實。
  (四)被告丁○○坦承扣案槍彈、毒品置放在我住處及車內為警查
    獲乙情。
  (五)現場照片八張，證明警方發現該車之時，該車確已上鎖，並
    無遭人侵入之跡象，且扣案毒品安非他命係置於列有被告丁○○妻子名字之藥袋內等情。
  (六)槍砲彈藥刀械管制條例第八條第四項未經許可，持有其他可
    發射金屬或子彈具有殺傷力之槍枝罪、同條例第十二條第四
    項之未經許可持有子彈罪。
三、被告辯解要旨：
  (一)否認有何違反槍砲彈藥刀械管制條例犯行。
  (二)槍彈都非我所有，是友人丙○○栽贓的，丙○○有在施用毒
    品和販賣，丙○○要我幫忙販毒，我有拒絕，被查獲當日丙○○有到我房間，我離開約一小時去買東西，我回去後丙○○就說要離開，並要求我載送，所以有到停車場去，後來我
    車子不能發動，我到後車廂拿工具，丙○○就說要自己回去
    等語。
四、爭點整理：
  (一)本案警察人員對被告所為之「同意搜索」是否合法，扣案之
    槍彈、毒品是否依法定程序取得之證物，有無證據能力。
  (二)證人丙○○與被告認識交往之情形如何，案發當日到被告住
    處之目的、過程，是否可能挾嫌栽贓有誣陷情事（兼論證人
    丙○○證言之憑信性）。
五、本院判斷：
  (一)本案警察人員對被告所為之「同意搜索」是否合法，扣案之
    槍彈、毒品是否依法定程序取得之證物，有無證據能力：
  1.查：依本案偵查卷內並無搜索票附卷，據證人司法警察乙○○於本院證稱，本案搜索扣押手槍子彈等違禁物，並未向法
    院聲請搜索票，是根據檢舉人即證人丙○○的檢舉，引導到
    被告的住處，並經證人丙○○向警方確認被告當天確持有槍
    械，在被告與證人丙○○一齊下樓，證人丙○○先行離開後
    ，隨即逮捕被告，上樓到其住處，經被告同意後，逕行搜索
    ，隨即在被告住處化妝台抽屜內查獲手槍，接著又到其住處
    樓下地下停車場停放該處被告所有之車號8C-457號營業小客
    車車箱內查獲子彈等物，故本案之扣押物，係屬無令狀搜索
    所取得之證據。雖偵查卷內附有搜索扣押筆錄，就執行之依
    據一欄，本案係依據刑事訴訟法第一百三十一條之一受搜索
    人同意執行搜索，並有受搜索人「丁○○」打「ˇ」並簽名
    。按搜索應用搜索票，搜索票應由法官簽名，搜索應依搜索
    票行之，目的在保護人民免受非法搜索扣押，惟因搜索本質
    上乃帶有急迫性、突襲之強制處分，難免發生時間上不及聲
    請搜索票之急迫情形，故刑事訴訟法第一百三十條規定附帶
    搜索、第一百三十一條規定逕行搜索（緊急搜索）、第一百
    三十一條之一規定同意搜索，乃不用搜索票而搜索之例外情
    形，稱為無令狀搜索，此種搜索僅為令狀搜索原則之例外，
    而非法定程序原則之例外，故縱使是此種搜索也應遵守法定
    程式，否則仍屬違法搜索，而如係基於違法搜索所取得之證
    據，為兼顧程序正義及發現實體真實，應由法院就個案審理
    中，就個人基本人權之保障及社會安全之維護，依比例原則
    及法益權衡原則，予以客觀之判斷扣押物有無證據能力。
  2.經查：依證人乙○○警員於偵查中證稱：「檢舉人丙○○是
    轄區內毒品涉案人口，我們平常有在注意其行蹤，當天看他
    開車回來，我們一路跟蹤他，他似乎發現我們，他就一路開
    到派出所，並說他發現丁○○持有槍枝，說願意檢舉．．．
    我問丙○○偵察細節及勘查內容，並研判他所言很有可信性
    ，就跟丙○○說如果這幾天有看到丁○○持有槍械就跟我通
    報，過了一、二天後，丙○○就跟我說丁○○約他到租屋處
    談事情，我就叫他先確認是否有槍械在內，並且描述裡面擺
    設位置，而且丙○○有跟我表示丁○○有拿出槍枝來，相隔
    一天後，我們就採取行動，我們在樓下發現丁○○就請他帶
    我們到他租屋處，我們在他租屋處化妝台發現一把槍枝及幾
    顆子彈及汽車鑰匙．．．」（偵查卷第八一、八二頁）；於
    原審證稱：「丙○○是轄區內毒品治安人口．．．當時半夜
    兩點多我奉命回來，因為有人（指丙○○）檢舉持有槍枝．
    ．他跟我們說他與被告約好了，他確定裡面有槍枝要帶我們
    去，我們半信半疑的過去，丙○○先上去約一個多小時，丙○○下來，被告也跟著下來，我們拿證件向被告表明身分後
    ，詢問他是否持有槍械，被告否認我們就要求他帶我們到他
    住處看一下，經過被告同意後，我們就進入被告住處．．．
    在被告同意下，我們同仁在化妝台打開後發現有槍及數顆子
    彈．．」（原審卷第六五頁）；嗣於本院審判期日證稱：「
    丙○○是轄區內治安人口，不是我跟蹤，是其他派出所人員
    跟蹤．．．是所長巡邏時跟蹤的，丙○○到派出所，我是奉
    命到派出所．．．他說他有看到那裡有槍．．．說確定有在
    那裡，我跟他說要確定，有確定我們才要上去，他說有．．
    ．他上去後曾用電話跟我們聯絡，下來跟我們講說有槍．．
    ．被告當天有下來，離開他住的地方．．．當天在樓下大約
    等到將近兩個小時．．．」等語。依上述證人乙○○警員自
    檢察官偵查迄歷審之證言所見，證人丙○○是列管的吸毒治
    安人口，經警察人員跟監自動到派出所檢舉被告非法持有槍
    械，而其檢舉之時間是在被告住處被查獲本案扣案槍械之兩
    天前或一天前之深夜凌晨，警察人員係在接受檢舉後一、兩
    天下午始由證人丙○○藉故向被告邀約至被告住處，並事先
    帶警察人員到被告住處樓下監控等候約兩小時，其間被告丁○○亦曾下樓騎機車離開其住處，證人丙○○並曾以電話向
    警察人員聯絡及下樓告知被告確實有槍，之後在被告返回其
    住處後，與證人丙○○一同下樓，等證人丙○○開車離開被
    告住處後，警察人員始以被告非法持有槍械加以逮捕，並進
    入被告住處搜索，查獲扣案槍彈等情，足見被告遭證人丙○○檢舉至被查獲系爭槍彈時間長達一、兩天時間，若以警察
    人員於案發當日由證人丙○○帶到被告住處埋伏監控，時間
    亦長達兩小時，並任令被告騎機車外出購物，顯見警察人員
    有充裕時間向法院聲請搜索票進行搜索，並未見有任何急迫
    性無令狀進行突襲強制處分之必要。況被告並無任何槍砲彈
    藥管制條例案件及毒品之犯罪前科，有其全國前案紀錄表可
    稽，且被告非犯罪中被依法逮捕之現行犯或準現行犯，亦非
    遭依法強制拘提捕之被告或犯罪嫌疑人，是否得依據檢舉動
    機可疑及證言未見憑信性之證人丙○○之片面指證（詳如後
    述），未聲請搜索扣押犯罪證物，遽逕行逮捕被告進入被告
    住處搜索，顯逾越正當之法定程序，已有可疑。且被告所涉
    是最輕本刑三年以上之重罪案件，非法持有槍械及毒品為重
    大危害社會治安之事件，理應盡速查辦，以檢肅不法，系爭
    扣案槍彈，果據證人丙○○所稱被告非法持有相當時日，則
    該違禁槍械並非稍縱即逝而有遭掩滅隱匿之虞，警察人員若
    一、兩日內儘速聲請搜索票進行搜索，依法定程序亦應可發
    現該扣押證物，本案扣押證物槍彈毒品之取得過程便宜行事
    ，嚴重侵害犯罪嫌疑人之權益，及影響被告訴訟上妨禦權之
    行使，基於兼顧人權保障及公共利益之均衡維護，禁止使用
    扣押槍彈、毒品為本案之證據，亦可導正辦案人員來違法取
    得證據之不當偵查作為，應排除其證據能力。
  3.雖偵查卷附有搜索扣押筆錄，就執行之依據一欄記載本案係
    依據刑事訴訟法第一百三十一條之一受搜索人同意執行搜索
    ，並經受搜索人「丁○○」打「ˇ」簽名，證明係經被告丁○○同意搜索，且被告亦供稱當時有同意搜索等語。惟據被
    告辯稱：本案被查獲當天丙○○離開不久之後就來了三名便
    衣警察，表示他是大溪分局的員警，就押我到二樓我住的房
    間，進入房間後，就在我太太房間化妝台抽屜裡面發現有槍
    枝，那時就押我去大溪的派出所，就在我身上的背包裡面發
    現我的計程車行車執照，有鑰匙，馬上押我回到我的住處，
    就到地下停車場我停放計程車處，打開後車箱，就在我工具
    紙箱裡面發現我太太的感冒藥袋一個，裡面裝什麼不知道，
    後來押回大溪派出所．．．其他的事我都不知道．．．事後
    回想是遭丙○○栽贓誣陷．．．；於原審辯稱：警察三人一
    起抓我，我住的地方是二樓，他們就帶我到二樓．．．當天
    我看到丙○○上車，警察就把我抓起來，查獲的東西我都不
    知道；於本院辯稱：查到的都不是我的東西，是有人陷害的
    ，我認為是丙○○栽贓的．．．當天警察把我的手押在後面
    ，三人帶我到我的房間．．．就是將我反手，一個押一面，
    沒有先搜索我的身體，另外一人走到後面．．當時我被押在
    床上，他們三人進行搜索．．．等語。查被告係案發當日與
    證人丙○○一同下樓，待丙○○開車離開後，即遭警察人員
    當場逮捕，其強制處分是否合法，已詳如前述。按同意搜索
    之自願性應以社會上一般人之通常觀念，立於被搜索人之角
    度，綜合一切情狀予以認定，本案被告係遭警員多人強制逮
    捕，在此情況下，一般人如受警察人員突然之強制逮捕，在
    心理自然承受重大壓力，而多會依警員之命令行事，故在此
    情況下，其自由意思已受到影響，故其所為之同意，顯然欠
    缺自願性。其次，在被告遭逮捕，如警員認係依刑事訴訟法
    之相關規定所為之強制處分，自應受時間之立即性、場所之
    密接性及一目瞭然法則之拘束，僅能立即直接對被告身體、
    所攜帶物品進行附帶搜索，乃竟在被告心理遭受突然強制處
    分之情形下，要求被告上樓至其住處搜索，此一無令狀搜索
    行為，為違法之搜索行為至明。後按同意搜索，執行人員應
    出示證件並將其同意之意旨記載於筆錄，並應依刑事訴訟法
    第九十五條對犯罪嫌疑人為權利之告知，以去除非自願性而
    有強制之虞之因素。至於是否需告知犯罪嫌疑人，可不同意
    搜索，學者雖有不同之看法，惟權利之告知為執行人員應盡
    之義務，經詳核卷附之搜索扣押筆錄，本案執法人員並未有
    依刑事訴訟法第九十五條對犯罪嫌疑人權利告知之記載，故
    本院認被告遭違法逮捕行為及執法人員未盡權利告知義務之
    影響，該同意搜索仍屬違法之搜索，應排除其證據能力。
  (二)證人丙○○與被告認識交往之情形如何，案發當日到被告住
    處之目的、過程，是否可能挾嫌栽贓有誣陷情事（兼論證人
    丙○○證言之憑信性）：
  1.被告於警詢即供稱：「我與丙○○是朋友介紹認識．．．槍
    械、毒品、子彈是丙○○栽贓給我的．．．九十四年六月二
    十八日十八時許，阿緯找我到我的租屋處說要賣我古錢幣，
    但我看不中意並沒有跟他買，當時他在我房間約一個小時，
    而且我還看見他在分裝毒品及安非他命，打算要出去賣毒品
    ，至於槍枝部分我沒看到他何時放在我抽屜裡面．．．可能
    是因為我沒有跟他買古錢幣他不高興，所以才陷害我．．．
    子彈毒品一定是阿緯栽贓的．．．阿緯知道我計程車停在那
    裡，他沒有我計程車的鑰匙，不過我車子常常沒上鎖，所以
    可趁機栽贓子彈及毒品，停車場時常沒關所以他可以進入．
    ．．我沒有販賣及吸用安非他命」；於偵查中供稱：「車上
    八包毒品是丙○○放在我車上的，因為我沒有在用毒品．．
    ．槍彈是他放在我房間．．．他來推銷古錢，我不跟他買，
    他懷恨」；於原審供稱：「丙○○來找我，在我房間逗留一
    個多小時，我根本不知道他把東西放在我抽屜裡面」；並於
    原審具狀辯稱：「當天下午五、六點，他來我住處房間．．
    ．向我說叫我幫他販賣毒品，我說這是犯法不能做，予以拒
    絕，他表示說想睡又想吃東西，於是我下樓去買東西給他吃
    ，當時買東西回來，突然打不開房門，他把門反鎖，我拍門
    他才打開房門，我問他為何把房門反鎖，他就說他在睡，怕
    有外人進入，所以把房門反鎖，我帶回來吃的東西，他就說
    不吃，有急事要走．．．」，原審審判程序辯稱：「丙○○
    到我那邊好幾次，至少四、五次，他有拿一些古錢幣讓我賣
    ，後來還要我幫他賣毒品，我不要，他懷恨在心，就栽贓給
    我」等語（見原審卷第十六、十七頁、第七三頁）；於本院
    辯稱：「丙○○的證言不實在，他知道我有計程車，且要我
    幫他賣古幣，也要給他錢，東西不是我的，當天他有去我家
    ，我下樓買東西．．．離開約一個多小時，回來時他將門反
    鎖，我不清楚他在裡面做何事，但我有聽到他在講電話」等
    語（本院審判筆錄），始終否認持有槍械子彈及毒品，辯稱
    因不願替丙○○賣古錢幣及販毒，當天在他下樓離開其住處
    遭丙○○栽贓誣陷等情。
  2.證人丙○○對於與被告認識交往之情形，經朋友介紹認識，
    證稱曾到被告住處兩次，並曾向被告借錢及拿古錢幣向被告
    質押借錢之事實不否認，並證稱本案是他向警方檢舉，目的
    是為了領取檢舉獎金賺錢，在案發前一、兩天向警方提出檢
    舉，案發當日是為配合警方，帶警察人員至被告住處，逗留
    約一、兩小時，被告之前曾兩次拿槍給他看，問是否能調到
    子彈等語，雖否認其栽贓誣陷，陳稱當天被告並未下樓離開
    其住處，都是在住屋裡面，只是有時被告在廚房，大廳或廁
    所，因房間角度，看不見被告而已，也不知道被告之計程車
    停在何處，去過被告放計程車之地下室等語。
  3.惟查：本案證人丙○○雖證稱，因經濟困難，為領取檢舉獎
    金賺錢等語，惟遍查全案卷證，並無任何檢舉筆錄，載明究
    竟證人丙○○係於何時舉發報案，且據證人丙○○及警員乙○○均證稱並未制作檢舉筆錄，且事後檢舉人亦未領取大約
    兩、三千元之檢舉獎金，證人丙○○檢舉本案之動機，已令
    人啟疑。且查證人丙○○既證稱與被告僅認識一、兩個月，
    到被告住處僅兩次，且均為販賣古錢幣或向被告借錢，足見
    與被告交情並非深厚，且其陳稱被告於彼此相識後至其住處
    兩次，均展示其有槍械及子彈，果然警察人員根據其檢舉於
    被告住處房間之化妝台抽屜及計程車置物箱發現手槍、子彈
    及毒品安非他命八包等違禁物。惟按非法持有槍械是危害社
    會治安且為警察機關嚴密追緝之重大犯罪，被查獲者必為國
    法所嚴懲，非法持有槍械，一般均隱匿藏放於秘密之處所，
    不輕易張揚展示於人，於被告與證人丙○○甫認識一個多月
    ，兩人間交往僅是單純之古錢幣之買賣交易，僅見面兩次，
    交情亦非深厚，被告竟甘冒刑罰重罪，輕易展示其槍械於證
    人丙○○，顯有違常情。況被告均無槍械及吸毒前科，系爭
    被查獲疑似安非他命八包，經驗定並非毒品安非他命，被告
    所採集之尿液亦無安非他命之反應，並經檢察官不起訴處分
    確定，有不起訴處分書可稽，足證該扣案與子彈放置於同藥
    袋之安非他命，其來源亦有可疑。而證人丙○○所稱案發當
    日被告並未外出均在住處一節，據證人乙○○證稱當天埋伏
    監控大約兩小時，確曾看見被告騎機車外出，證人丙○○亦
    曾以電話及下樓告知被告住處確持有槍械，雖就被告外出時
    間之久暫稍有差異，惟就被告於案發當日確曾離開住處，依
    證人乙○○警員之證言，堪信為真實。果證人丙○○與被告
    交往期間確有兩次看見被告展示槍械，且其早已一、兩天前
    向警方報案，則盡可由警察人員依法定程序進行搜索查辦，
    證人丙○○何必大費周章引導警員至被告住處埋伏監控達兩
    小時，且對於被告曾下樓離開住處外出，證人丙○○曾以電
    話聯絡並下樓告知警察人員等情，卻又刻意隱瞞該事實，而
    證人丙○○於當天係藉詞要吃東西蓄意支開被告下樓外出購
    物，迨被告返回住處後，即藉故有急事離開被告住處，並於
    與被告一同下樓後即駕車離開，而被告即被警察人員逮捕，
    其動機行徑亦無不啟人疑竇。至於證人丙○○雖一再證稱不
    知道被告有計程車並停放在地下室，惟其於原審已陳稱有一
    次曾約在被告住處之地下停車場見面，車子停好後就一起上
    樓（見原審卷第六○頁），嗣於本院審理交互詰問亦不否認
    ，乘坐過被告駕駛之計程車，當時車子看起來很髒亂等語，
    足證證人丙○○所稱不知被告所駕駛之計程車停放在地下停
    車場，顯與事實不符。末查，偵卷所附之被告所駕駛之8C-4
    57號營業小客車行車執照，係一九九七年一月出廠，車齡已
    逾七年，車況老舊，證人丙○○亦稱該車很髒亂，足證被告
    辯稱即將報廢，故平常疏於清理，常忘記上鎖，非無可能。
    綜上所述，證人丙○○與被告交往情形，果其於案發前已兩
    次看見被告持有槍械，並早在兩天前即向大溪派出所檢舉報
    案，卻又於案發當日邀約至被告住所，藉故要休息吃東西，
    支使被告離開住處外出購物，其間頻頻下樓並以電話與警方
    聯繫指稱被告持有槍械，迨被告返回住處，證人卻將房門反
    鎖，使屋主不得其門而入，嗣以即藉詞有急事下樓離開，其
    行徑舉止怪異反覆，檢舉動機已令人起疑，證言又刻意隱瞞
    重要事實，其行為是否別有所圖，殊令人懷疑，其證言已難
    信為真實，被告所辯扣案之槍械係證人丙○○乘機栽贓誣陷
    等情，經核尚非全然無據。
六、撤銷原審判決之理由：
  (一)按犯罪事實應依證據認定之，無證據不得認定犯罪事實，刑
    事訴訟法第一百五十四條第二項定有明文。是以，認定不利
    於被告之事實須依積極證據，苟積極證據不足為不利於被告
    事實之認定時，即應為有利於被告之認定（最高法院三十年
    台上字第八一六號判例意旨參看），如未能發現相當證據，
    或證據不足以證明，自不能以推測或擬制之方法，為裁判基
    礎（最高法院四十年台上字第八十六號判例意旨參看）。此
    所謂認定犯罪事實所憑之證據，雖不以直接證據為限，間接
    證據亦包括在內，然而無論直接或間接證據，其為訴訟上之
    證明，須於通常一般之人均不致有所懷疑，而得確信其為真
    實之程度者，始得據為有罪之認定（最高法院七十六年台上
    字第四九八六號判例意旨參看）。
  (二)本件公訴人起訴所引用之證據均不足以使法院確信被告丁○○之犯行，此外復查無其他具體證據足資證明被告有何違反
    槍砲彈藥刀械管制條例之犯行。原審未予詳查，遽對被告論
    罪科刑，容有未洽。被告丁○○上訴否認犯罪，指摘原判決
    不當，為有理由，應由本院將原判決撤銷改判，改諭知被告
    丁○○無罪之判決。
七、適用之法律：刑事訴訟法第三百六十九條第一項前段、第三
    百六十四條、第三百零一條第一項。
本案經檢察官陳明光到庭執行職務。
中    華    民    國    95    年    8     月    15    日
                  刑事第五庭  審判長法  官  吳    敦
                                    法  官  張 傳 栗
                                    法  官  吳 啟 民
以上正本證明與原本無異。
檢察官如不服本判決，應於收受送達後十日內向本院提出上訴書
狀，其未敘述上訴之理由者並得於提起上訴後十日內向本院補提
理由書（均須按他造當事人之人數附繕本）。
                                    書記官  江 采 廷
中    華    民    國    95    年    8     月    16    日


司法院資訊處製作；財團法人民間司法改革基金會備份。
